臺灣雲林地方法院刑事判決　　　　　　　 99年度易字第589號
公　訴　人　臺灣雲林地方法院檢察署檢察官
被　　　告　蔡瑞哲
上列被告因違反食品衛生管理法案件，經檢察官提起公訴（98年
度偵續字第60號），本院判決如下：
    主    文
蔡瑞哲違反有害人體健康之物質不得販賣之規定，致危害人體健
康，處有期徒刑捌月，緩刑貳年，並應於本判決確定後六個月內
向公庫支付新臺幣肆拾伍萬元。
其餘被訴部分無罪。
    事    實
一、蔡瑞哲係址設雲林縣水林鄉大山村大山153 號「同裕企業社
    」之實際負責人，以將蘿蔔加工為菜脯並販賣為業，其明知
    食品含有害人體健康之物質者，不得販賣，亦明知甲醛係屬
    食品衛生管理法第11條第1 項第3 款所稱之含有害人體健康
    之物質，竟為謀取暴利，基於違反食品衛生管理法之犯意，
    於民國98年03月間，將含有「甲醛」（俗稱福馬林）之菜脯
    156 箱，販賣予臺中市「明松商行」，復由「明松商行」將
    其中40箱販賣予宜蘭「大德蔬果行」（另116 箱嗣後退還被
    告），再由「大德蔬果行」將上開40箱中之8 箱販賣予消費
    者（另32箱遭宜蘭縣政府衛生局沒入），以此方式謀取暴利
    ，致危害人體健康。嗣於98年05月22日為雲林縣衛生局食品
    衛生科，在雲林縣水林鄉大山村大山128 之70號處，當場查
    獲含有「甲醛」之菜脯共計9,556 箱，方悉上情。
二、案經雲林縣政府告發偵辦後起訴。
    理    由
壹、程序部分（即證據能力部分）：
    被告以外之人於審判外之言詞或書面陳述，除法律有規定者
    外，不得作為證據；又被告以外之人於審判外之陳述，雖不
    符合同法第159 條之1 至第159 條之4 之規定，但經當事人
    於審判程序同意作為證據，法院審酌該言詞陳述或書面陳述
    作成時之情況，認為適當者，亦得為證據。當事人、代理人
    或辯護人於法院調查證據時，知有第159 條第1 項不得為證
    據之情形，而未於言詞辯論終結前聲明異議者，視為有前項
    之同意，刑事訴訟法第159 條第1 項及第159 條之5 分別定
    有明文。經查，本判決所引用被告以外之人於審判外之陳述
    （包括供述證據及具有傳聞性質之書面證據），經本院於準
    備程序及審判程序提示予檢察官及被告蔡瑞哲，檢察官及被
    告均表示對於證據能力無意見，同意列為證據（見本院卷第
    14 頁 反面），本院審酌上開證據製作時之情況，並無違法
    不當之情事，且其證據之取得過程亦無瑕疵，認以之為證據
    應屬適當，依刑事訴訟法第159 條之5 規定，應具有證據能
    力，合先敘明。
貳、實體部分：
一、有罪部分：
  (一)認定犯罪事實所憑之證據及理由：
    上開犯罪事實，業據被告於偵查中及本院審理時均坦承不諱
    （見98偵續60號卷第50頁至第51頁；本院卷第14頁），核與
    證人廖益德、蔡政龍、陳忠雄、廖明貴、賴錫基分別於宜蘭
    縣政府衛生局或本院審理時證述情節相符（見98他466 號卷
    第16頁至第17頁、第23頁反面；本院卷第29頁至第32頁、第
    45頁至第49頁），並有雲林縣衛生局食品衛生科工作稽查紀
    錄表1 份、雲林縣衛生局檢驗結果報告2 紙、照片41張、買
    賣菜脯收據憑證1 紙、行政院衛生署食品資訊網列印資料1
    張（見98他466 號卷第04頁反面、第05頁至第12頁、第34頁
    、第50頁至第54頁；98偵續60號卷第63頁）等附卷可證。足
    認被告之自白與事實相符，應堪採信，本案事證明確，被告
    之犯行堪以認定，應依法論科。
  (二)論罪科刑之理由：
    1.核被告販出上開8 箱菜脯之所為，係違反食品衛生管理法
      第11條第1 項第3 款含有害人體健康之物質不得販賣之規
      定，而有同法第31條第1 款之情形，致危害人體健康，而
      應論以同法第34條第1 項之罪。
    2.爰審酌被告罔顧商業道德，明知含有「甲醛」之菜脯不得
      販賣，為圖一己私利而販賣，進而導致消費者食用到含有
      「甲醛」之菜脯，危害消費者健康，誠屬不該，惟念其犯
      後坦承犯行，深具悔意，兼衡被告為高商畢業之教育程度
      ，目前從事醃福菜之工作，自承收入不穩定，惟觀其銀行
      帳戶明細，收支情形尚屬頻繁，且金額不乏高達百萬之情
      形，及其妻為重度肢障，尚需被告照顧等一切情狀，量處
      如主文所示之刑。另被告未曾受有期徒刑以上刑之宣告，
      因一時失慮，偶罹刑典，經此刑之宣告後，應知警惕而無
      再犯之虞，本院因認暫不執行其刑為當，爰併予宣告緩刑
      2 年，並應於判決確定後6 個月內向公庫支付新臺幣45萬
      元（得為民事強制執行名義），以啟自新。
二、不另為無罪諭知部分：
    公訴意旨另以，被告販賣予「明松商行」之148 箱菜脯（即
    156 箱扣除前開論罪之8 箱）部分，亦應論以食品衛生管理
    法第34條第1 項之罪云云。惟查，上開148 箱菜脯經被告售
    出至「明松商行」後，或因退還被告或因衛生局沒入，而無
    消費者加以食用可能之事實，業據證人廖益德、賴錫基、陳
    忠雄、蔡政龍證述明確。是自難僅以被告已售出上開148 箱
    菜脯之行為，即認上開行為已有「致危害人體健康」之具體
    危險結果。準此，公訴意旨所指上開販賣148 箱菜脯部分，
    尚屬無法證明，惟公訴人認此部分違反食品衛生管理法第34
    條第1 項之罪與前開論罪科刑部分，為事實上一罪關係，爰
    不另為無罪之諭知，併此敘明。
三、無罪部分：
  (一)公訴意旨又以：被告為謀取暴利，基於違反食品衛生管理法
    之犯意，於91年底及97年間在上址工廠處，為求延長菜脯之
    保存期限，將依規定不得摻入食品之「甲醛」摻入菜脯中，
    將蘿蔔加工、製造為含有「甲醛」之菜脯，並加以包裝（未
    標示成份）後，以該等業經包裝之菜脯混充為經合格之食品
    預備出售，嗣為雲林縣衛生局食品衛生科，當場查獲含有「
    甲醛」之菜脯共計9,556 箱。因認上開加工、製造菜脯部分
    ，亦應論以食品衛生管理法第34條第1 項之罪云云。
  (二)按犯罪事實應依證據認定之，無證據不得認定犯罪事實；又
    不能證明被告犯罪者，應諭知無罪之判決，刑事訴訟法第15
    4 條第2 項、第301 條第1 項分別定有明文。次按被告並無
    自證無罪之義務，此乃無罪推定之原則，刑事訴訟法第161
    條第1 項規定：檢察官就被告犯罪事實，應負舉證責任，並
    指出證明之方法，故檢察官對於起訴之犯罪事實，應負提出
    證據及說服之實質舉證責任。倘其所提出之證據，不足為被
    告有罪之積極證明，或其指出證明之方法，無從說服法院以
    形成被告有罪之心證，基於無罪推定之原則，自應為被告無
    罪判決之諭知（最高法院92年台上字第128 號判例意旨參照
    ）。
  (三)公訴意旨認被告有製造、加工含有害人體健康之食品，而應
    論以食品衛生管理法第34條第1 項之罪嫌，無非係以被告坦
    承有製造、加工含有「甲醛」菜脯之事實及查獲含有「甲醛
    」之菜脯共計9,556 箱，為其論據。惟按食品衛生管理法第
    11條第1 項第3 款固規定，食品或食品添加物有毒或含有害
    人體健康之物質或異物者，不得製造、加工、調配、包裝、
    運送、貯存、販賣、輸入、輸出、贈與或公開陳列之規定，
    違反該規定而「致危害人體健康」者，依同法第34條第1 項
    之規定，得處3 年以下有期徒刑、拘役，或科或併科新臺幣
    18萬元以上90萬元以下之罰金。又食品衛生管理法第34條第
    1 項規定之犯罪應以「致危害人體健康」為構成要件要素，
    並非一有違反食品衛生管理法第11條第1 項第3 款之規定，
    對有毒或含有害人體健康之食品或食品添加物，為製造、加
    工、調配、包裝、運送、貯存、販賣、輸入、輸出、贈與或
    公開陳列等行為即可成立此罪。易言之，此罪並非抽象危險
    犯之規定，而係屬具體危險犯，亦即以已產生危害人體健康
    之具體危險結果之發生為必要構成要件要素之一。惟公訴意
    旨就被告上開加工、製造菜脯之行為，究竟致生人體何種具
    體危險結果並未於起訴書之事實欄敘明，亦未舉證證明有何
    具體危害人體健康之危險結果，自無從說服法院以形成被告
    此部分為有罪之心證。此外，復查無其他積極證據足以證明
    被告此部分之犯行，揆諸前揭法條及判例意旨，本件公訴意
    旨所指被告違反有害人體健康之物質不得製造、加工之規定
    ，致危害人體健康之犯行，其犯罪自屬不能證明，依無罪推
    定原則，自應為被告無罪之諭知。
據上論斷，應依刑事訴訟法第299 條第1 項前段、第301 條第1
項，食品衛生管理法34條第1 項，刑法第11條前段、第74條第1
項第1 款、第2 項第4 款，判決如主文。
本案經檢察官陳詠薇到庭執行職務。
中    華    民    國   100    年    2     月    17    日
                     刑事第七庭       法  官  許佩如
 以上正本證明與原本無異。
如不服本判決應於收受判決後10日內向本院提出上訴書狀，並應
敘述具體理由；其未敘述上訴理由者，應於上訴期間屆滿後20日
內向本院補提理由書（均須按他造當事人之人數附繕本）。「切
勿逕送上級法院」。
                                      書記官  徐基典
中    華    民    國   100    年    2     月    17    日
附錄論罪科刑法條：
【食品衛生管理法第34條第1項】
  有第三十一條至前條行為，致危害人體健康者，處三年以下有
  期徒刑、拘役或科或併科新臺幣十八萬元以上九十萬元以下罰
  金。